臺灣高等法院刑事裁定
110年度毒抗字第1699號
抗  告  人
即  被  告   陳郁評



上列抗告人因違反毒品危害防制條例案件，不服臺灣新北地方法
院110年度毒聲字第2257號，中華民國110年11月15日裁定（聲請
案號：臺灣新北地方檢察署110年度毒偵字第5368號、110年度聲
觀字第1979號），提起抗告，本院裁定如下：
    主  文
抗告駁回。
    理  由
一、原裁定意旨略以：抗告人即被告（下稱被告）陳郁評基於施
    用第二級毒品之犯意，於民國110年3月29日3時26分許為警
    採尿回溯96小時內某時，在不詳地點，以不詳方式，施用第
    二級毒品甲基安非他命1次。嗣於同年月29日3時20分許，在
    新北市○○區○○路000號前為警盤查，發現其為毒品採驗人口
    ，於同日3時26分許經警採尿送驗，被告雖否認有施用毒品
    之犯行，然其為警查獲時所採集之尿液經送驗結果，確呈安
    非他命、甲基安非他命陽性反應等情，有警詢筆錄、新北市
    政府警察局受採集尿液檢體人姓名及檢體編號對照表、台灣
    尖端先進生技醫藥股份有限公司110年4月13日濫用藥物檢驗
    報告、勘察採證同意書為憑，足認被告於為警採尿回溯96小
    時內某時確有施用第二級毒品甲基安非他命之犯行明確。又
    被告未曾因施用毒品案件經法院裁定送觀察、勒戒，從而，
    檢察官聲請裁定被告送勒戒處所執行觀察、勒戒，核無不合
    ，應予准許等語。
二、抗告意旨略以：被告於遭警臨檢時，並非現行犯亦未搜得違
    禁物，被告於人身自由受拘束下，非自願接受採尿，所採集
    之尿液與檢驗報告，均係違法取得之證據。又檢察官於偵查
    中並未傳喚被告訊問是否願接受戒癮治療，亦未說明不適於
    戒癮治療之裁量依據，法院未審酌檢察官有無裁量怠惰或濫
    用情事，逕予准許檢察官觀察、勒戒之聲請，均有失公平且
    有疏漏；被告現有正當工作，又須撫養父親，並無不適合為
    戒癮治療之事由，請求撤銷原裁定，給予戒癮治療等語。
三、按犯毒品危害防制條例第10條之罪者，檢察官應聲請法院裁
    定，令被告入勒戒處所觀察、勒戒，其期間不得逾2月；犯
    第10條之罪者，於犯罪未發覺前，自動向衛生福利部指定之
    醫療機構請求治療，醫療機構免將請求治療者送法院或檢察
    機關；依前項規定治療中經查獲之被告，應由檢察官為不起
    訴之處分，但以一次為限；本法第20條第1項及第23條第2項
    之程序，於檢察官先依刑事訴訟法第253條之1第1項、第253
    條之2第1項第4款至第6款或第8款規定，為附條件之緩起訴
    處分時，不適用之；前項緩起訴處分，經撤銷者，檢察官應
    繼續偵查或起訴；檢察官依刑事訴訟法第253條之2第1項第6
    款規定為緩起訴處分前，應徵詢醫療機構之意見；必要時，
    並得徵詢其他相關機關（構）之意見；刑事訴訟法第253條
    之2第1項第6款規定之緩起訴處分，其適用戒癮治療之種類
    、實施對象、內容、方式、執行醫療機構或其他機構與其
　　他相關事項之辦法及完成戒癮治療之認定標準，由行政院定
    之，毒品危害防制條例第20條第1項、第21條、第24條分別
    定有明文。是毒品危害防制條例第20條第1項關於觀察、勒
    戒之規定，係屬強制規定，除於毒品危害防制條例第21條第
    1項所稱犯同條例第10條之罪者，於犯罪未發覺前，自動向
    衛生福利部指定之醫療機構請求治療，醫療機構免將請求治
    療者送法院或檢察機關之情形；或檢察官審酌個案情形，依
    同法第24條第1項為附完成戒癮治療之緩起訴處分，可排除
    適用觀察、勒戒之程序外，凡經檢察官聲請且符合法定要件
    者，法院即應據以裁定，尚無自由斟酌以其他方式替代或得
    以其他原因免予執行之權。再檢察官選擇向法院聲請裁定令
    被告入勒戒處所接受觀察、勒戒，或對行為人為附命完成戒
    癮治療之緩起訴處分，均屬立法者給予檢察官之職權，尚非
    得認係施用毒品者所享有之權利，或有依其意願選擇之餘地
    ，縱被告提出該項聲請，亦僅在促請檢察官注意得否予以適
    用，檢察官並不受被告聲請之拘束。
四、經查：
(一)被告於上揭時、地經警盤查後採集之尿液檢體，經送請台灣
    尖端先進生技醫藥股份有限公司以EIA酵素免疫分析法為初
    步檢驗，再以GC/MS氣相層析質譜儀法為確認檢驗，檢驗結
    果確呈安非他命、甲基安非他命陽性反應，且安非他命濃度
    為1680ng/ml、甲基安非他命濃度為24060ng/ml等情，有警
    詢筆錄、台灣尖端先進生技醫藥股份有限公司110年4月13日
    濫用藥物檢驗報告（尿液檢體編號：DZ00000000000號）、
    新北市政府警察局受採集尿液檢體人姓名及檢體編號對照表
    、勘察採證同意書在卷可稽（見110年度毒偵字第5368號影
    卷【下稱5368號影卷】第3頁背面、第6至8頁）。又甲基安
    非他命經口服投與後約70%於24小時內自尿液中排出，約90%
    於96小時內自尿液中排出，由於甲基安非他命成分之檢出與
    其投與方式、投與量、個人體質、採尿時間與檢測儀器之精
    密度等諸多因素有關，因此僅憑尿液中呈安非他命陽性反應
    ，並無法確實推算吸食時間距採集時間之長短，惟依上述資
    料推斷，最長可能不會超過4日乙節，經行政院衛生署藥物
    食品檢驗局81年2月8日藥檢一字第001156號函示明確，為本
    院職務上已知事項。是以，被告上開尿液檢體送驗結果既呈
    甲基安非他命陽性反應，且該結果係採用氣相層析質譜儀法
    進行確認，已足排除偽陽性反應之可能性，顯見被告在經警
    採尿前回溯96小時內之某時點（不含為警逮捕之公權力拘束
    時間），確有施用第二級毒品甲基安非他命之犯行無訛。
(二)毒品危害防制條例第25條第1、2項規定：犯第10條之罪而付
    保護管束、犯第10條之罪經執行刑罰完畢後2年內，警察機
    關得定期或於其有事實可疑為施用毒品時，通知其於指定之
    時間到場採驗尿液，無正當理由不到場，得報請檢察官許可
    ，強制採驗。到場而拒絕採驗者，得違反其意思強制採驗，
    於採驗後，應即時報請檢察官補發許可書。再依同條例第25
    條第3項授權頒定之「採驗尿液實施辦法」，其第2條明定所
    稱「應受尿液採驗人」之範圍，包括毒品危害防制條例第25
    條第1項之受保護管束者及同條第2項所定得由警察機關採驗
    尿液之人員。再依該實施辦法第9條規定，警察機關依毒品
    危害防制條例第25條第2項規定執行定期尿液檢驗，每3個月
    至少採驗1次，警察機關通知採驗尿液，應以書面為之，通
    知書應載明無正當理由不到場者，得依法強制採驗之意旨，
    另第10條規定：於應受尿液採驗人有事實可疑為施用毒品時
    ，警察機關或執行保護管束者除依前2條規定執行定期採驗
    外，得隨時採驗。查被告係毒品列管人口且為應受尿液採驗
    人，列管時間自109年8月18日起至111年8月18日止，有列管
    人口基本資料查詢在卷足憑（見5368號影卷第9頁)。被告於
    110年3月29日3時20分許，因行跡可疑經警盤查並查知其為
    毒品列管人口，被告亦於警詢時坦承其係毒品採驗人口，且
    案發前經警方通知驗尿卻未接受採尿，其願意接受採尿，並
    係親自排放尿液封緘及捺印等情（見5368號影卷第3頁背面
    ）；又卷附之勘察採證同意書上確有被告之親筆簽名及按捺
    之指印，該同意書上明載「同意人確實瞭解上述告知內容（
    即接受驗尿）並出於自願同意」，亦有該同意書在卷可查（
    見5368號影卷第8頁）。復衡量被告遭查獲時，係意識健全
    具有是非辨別能力之成年人，自可理解並知曉同意採尿之意
    義及效果，佐以被告前有施用毒品之前案紀錄，堪認被告於
    製作筆錄及採尿過程中，非不知此為其參與該程序及表達意
    見之機會，當可自我決定選擇同意或拒絕，是被告在精神意
    識正常且心理未受有任何強制之狀態下，本於其自主意志於
    瞭解前開書面意義後，同意接受採尿及簽名、捺印指紋，自
    行排放、採集尿液檢體並當場封瓶、捺印，可認係基於其自
    由意志而為採尿，抗告意旨稱被告非自願接受採尿，所採集
    之尿液與檢驗報告均係違法取得之證據，應禁止使用云云，
    並無可採。
(三)再按檢察官是否對被告為緩起訴處分，自得本於法條規定及
    立法目的，妥為斟酌、裁量，始予決定，非謂被告不具有毒
    品戒癮治療實施辦法及完成治療認定標準所定不適合為戒癮
    治療之事由存在，檢察官即應為附命完成戒癮治療之緩起訴
    處分。再觀諸毒品危害防制條例之全部條文，並無課以檢察
    官於聲請觀察、勒戒裁定前，應訊問被告是否同意觀察、勒
    戒之規定，檢察官亦無於聲請書中說明不命被告接受戒癮治
    療理由之義務，如檢察官欲依毒品危害防制條例第24條規定
    ，以緩起訴方式替代觀察、勒戒時，方應詢問行為人是否同
    意接受戒癮治療。又毒品危害防制條例所規定之觀察、勒戒
    處分，其立法意旨在幫助施用毒品者戒除毒癮，該處分之性
    質非為懲戒行為人，而係為消滅行為人再次施用毒品之危險
    性，目的在戒除行為人施用毒品之身癮及心癮措施；觀察勒
    戒係導入一療程觀念，針對行為人將來之危險所為預防、矯
    治措施之保安處分，以達教化與治療之目的，可謂刑罰之補
    充制度，從而毒品危害防制條例本身所規定之觀察、勒戒及
    強制戒治等保安處分，雖兼具剝奪自由權利之性質，卻有刑
    罰不可替代之教化治療作用。是該條例規定之觀察、勒戒處
    分及附命完成戒癮治療之緩起訴處分，何者對於施毒者較為
    有利，端在何種程序可以幫助施用毒品之人戒除施用毒品之
    行為，尚非可由法院逕行認定附命完成戒癮治療之緩起訴處
    分對施用毒品者係較有利。準此，檢察官對「初犯」或「3
    年後再犯」施用毒品罪行之行為人，究應採行附命完成戒癮
    治療之緩起訴處分，或向法院聲請觀察、勒戒之處遇措施，
    要屬檢察官之裁量職權，非法院所得介入或審酌，亦無因被
    告之個人或家庭因素而免予執行之餘地。被告前因施用毒品
    案件，經臺灣新北地方檢察署檢察官以107年度毒偵字7008
    號為附命完成戒癮治療之緩起訴處分確定，緩起訴期間自10
    8年3月5日起至109年9月4日止，惟其於緩起訴期間內未完成
    戒癮治療，經檢察官以109年度撤緩字第95號撤銷緩起訴處
    分確定，被告亦未曾因施用毒品案件經法院裁定送勒戒處所
    觀察、勒戒等節，有本院被告前案紀錄表在卷可查。檢察官
    已於偵訊中傳喚被告於110年9月9日到庭訊問，傳票並已送
    達被告陳報之戶籍地及住居所，有辦案進行單、送達證書可
    稽（見5368號影卷第14至16頁），然被告無正當理由而不到
    庭，檢察官審酌個案情節，認被告不符合進行戒癮治療之要
    件，而向法院聲請觀察、勒戒，自屬檢察官職權之適法行使
    ，難認檢察官之判斷有違背法令、事實認定有誤或裁量有重
    大明顯瑕疵之情事。原審依本件案卷之訴訟資料審理後，以
    被告符合觀察、勒戒之要件，依檢察官之聲請，裁定將被告
    送勒戒處所觀察、勒戒，亦無違反正當程序，或有何裁量不
    符比例原則之違法可言，檢察官之聲請及原審之裁定均難認
    有瑕疵。至被告其餘所辯家庭、經濟因素，並非審酌應否為
    觀察、勒戒之考量事由，尚無從執此認原裁定有所違誤。本
    件檢察官聲請觀察、勒戒，係符合法定要件，其裁量之判斷
    既無重大明顯瑕疵，亦無濫用或不當情形，自應尊重檢察官
    職權之行使，不得任意指為違法。
五、綜上所述，原審依毒品危害防制條例第20條第1項、第3項及
    觀察勒戒處分執行條例第3條第1項規定，裁定被告應送勒戒
    處所觀察、勒戒，經核並無違誤。抗告意旨猶執前詞指摘原
    裁定不當，請求撤銷原裁定，為無理由，應予駁回。　　 
據上論斷，應依刑事訴訟法第412條，裁定如主文。
中　　華　　民　　國　　110 　年　　12　　月　　29　　日
                  刑事第一庭    審判長法　官  周煙平 
                                      法　官  連育群 
                                      法　官  林庚棟 
以上正本證明與原本無異。
不得再抗告。
                                      書記官  陳漢朝
中　　華　　民　　國　　110 　年　　12　　月　　29　　日